【裁判字號】    98,訴,1718
【裁判日期】    990209
【裁判案由】    確認信徒代表資格不存在等
【裁判全文】
臺灣桃園地方法院民事判決              98年度訴字第1718號
原      告  廖真鑑
訴訟代理人  謝清昕律師
複  代理人  劉育志律師
被      告  曾文德
            德景
            曾現治
            甘泉寺
上  一  人
法定代理人  曾奉
上四人共同
訴訟代理人  江鶴鵬律師
上列當事人間確認信徒代表資格不存在等事件，於民國99年01月
15日言詞辯論終結，本院判決如下：
    主      文
確認被告曾文德、德景、曾現治與被告甘泉寺間信徒代表之委
任關係不存在。
訴訟費用由被告負擔。
    事實及理由
一、原告主張略以：
  (一)原告前於民國97年09月03日起訴請求確認被告曾文德、德
    景、曾現治與被告甘泉寺間信徒代表之委任關係不存在，並
    獲鈞院97年度訴字第1793號判決勝訴在案，被告不服提起上
    訴，惟嗣經臺灣高等法院（下稱高等法院）認原告於該案第
    一審所繳訴訟費用不足而裁定限期命原告補繳，因原告未能
    於期限內補繳，經高等法院98年度上字第616 號判決認原告
    之訴不合法而廢棄原判決並駁回原告之訴。該判決雖為確定
    之終局判決，然該一審判決既係因程序上有重大瑕疵而經廢
    棄、駁回，應無既判力，故原告提起本件訴訟，自屬合法。
  (二)原告為被告甘泉寺之信徒，被告甘泉寺於75年01月29日所制
    定之石觀音甘泉寺管理委員會章程（下稱甘泉寺管委會章程
    ）已分別就信徒大會、信徒代表會之召開及信徒代表之任期
    、資格、選舉人數有詳細規定，明定信徒代表之任期為4 年
    ，得連選連任；且信徒大會應每4 年開會1 次由主任委員召
    集；信徒代表會每年開會1 次，由主任委員召開之。又信徒
    代表之選任，各區域每有信徒80人得選出信徒代表1 人，未
    達1 人之小數，以四捨五入定之。因被告甘泉寺自76年以後
    遲未召開信徒大會及信徒代表會，經信徒連署且由桃園縣觀
    音鄉公所及桃園縣政府出面協調並發函被告甘泉寺，令被告
    甘泉寺於期限內改善，被告甘泉寺乃訂於97年03月29日召開
    臨時信徒大會及辦理信徒代表選舉等事項。惟被告曾文德、
    德景、曾現治於該日雖當選信徒代表，然其3 人所代表之
    永安村、石牌村、下埔村之信徒人數，均未達甘泉寺管委會
    章程所定最低人數80人，依該章程第8 條規定，此等區域無
    產生任何信徒代表之可能，故被告曾文德、德景、曾現治
    當選信徒代表違反章程規定，應屬無效，其3 人非被告甘泉
    寺之信徒代表。
  (三)聲明：如主文所示。
二、被告抗辯略以：
  (一)本件原告之訴與其先前所提起之鈞院97年度訴字第1793號事
    件係同一訴訟，鈞院97年度訴字第1793號判決既經高等法院
    98年度上字第616 號判決廢棄，並駁回其訴確定，原告再提
    起同一訴訟，違反前訴既判力，應依民事訴訟法第249 條第
    1 項第7 款規定，裁定駁回其訴。
  (二)被告甘泉寺信徒代表僅係其信徒按其選舉區域所選出，代表
    其選舉區域之信徒執行甘泉寺管委會章程第12條之職務，因
    此在特定選區所選出之信徒代表與特定選區之信徒間有委任
    法律關係存在，被告甘泉寺與信徒代表間自始無委任法律關
    係存在，不待訴訟加以確認，故本件原告之訴顯無理由，亦
    無確認法律上利益。
  (三)原告係被告甘泉寺所轄3 佃14村中之三和村信徒，並非選出
    被告曾文德（永安村信徒代表）、德景（石牌村信徒代表
    ）、曾現治（下埔村信徒代表）之選舉區域（村）之選舉權
    人，其選舉權或其選舉區域之選舉結果不可能遭受侵害，其
    無提起確認上開3 村所選出之信徒代表當選無效之法律上利
    益。
  (四)被告甘泉寺非神明會：
    按神明會係為崇拜特定神明，由特定多數人所組織之宗教團
    體，無權利能力，多由會內自行彫刻神像以供會員參拜，亦
    有由會員醵金建設廟宇者，謂為會廟（屬神明會財產），亦
    有不自行彫刻神像奉祀公廟之神明者，由信徒分別組織神明
    會，其會員為鳩資結神明會者或經同意後繳納插爐銀者，享
    有會分（股份），會分得讓與及繼承。而公廟（寺廟）有其
    管轄之區域，區域內之信徒共奉廟神，遇有祭典，或捐款或
    備辦牲禮以供祭祀，謂之「大公」，又為壯大慶祝，境內信
    徒有相聚成會以奉祀廟中之神明者，以信奉廟中配祀之特定
    神明而組織者，謂之「小公」，依監督寺廟條例，有權利能
    力，並無會員，僅有信徒，惟信徒包括捐款建立寺廟或繳納
    一定款項給寺廟特定資格者、其他廣大信眾及不特定人士捐
    款，且對寺廟並無股份，信徒資格亦不得讓與或繼承，可見
    神明會與寺廟不同。被告甘泉寺係由其轄內3 佃14村村民為
    祭祀共同信仰之神明（石觀音菩薩）共同捐獻而建造之募建
    寺廟、地區性公廟，已依寺廟登記規則第1 條規定辦理募建
    寺廟登記完畢，且經核備在案之信徒包括捐款建立寺廟或繳
    納一定款項給寺廟特定資格者、其他廣大信眾及不特定人士
    捐贈者，被告甘泉寺寺產與法物（神像、祭祀器具）既係由
    14村共同信仰之信徒及其他同信仰之信徒所捐獻，其具有準
    財團法人性質，非社團性質之神明會。
  (五)依監督寺廟條例第6 條前段規定，被告甘泉寺財產屬被告甘
    泉寺自身所有，捐贈者因其捐贈而喪失對捐贈物之所有權而
    不得對被告甘泉寺財產主張所有權（參照內政部42年內民字
    第22183 號代電、最高法院24年上字第484 號判例），惟依
    甘泉寺管委會章程規定申請並經核備取得信徒身分者，僅係
    對被告甘泉寺寺廟自治事務即寺產管理及行政事務管理取得
    參政權資格，對寺產及法物並無具有潛在應有部分。被告甘
    泉寺以外任何團體或個人均不得對被告甘泉寺財產主張具有
    潛在應有部分，乃當然之法理。被告甘泉寺管理委員會僅係
    被告甘泉寺之管理機關，並非財產歸屬之主體，甘泉寺管委
    會章程是為經營管理被告甘泉寺之人事或行政事務所訂之規
    章，而非就被告甘泉寺財產歸屬與處分所訂之規章，則該章
    程第7 條「喪失信徒資格者對本會所屬之財產法物皆無請求
    權」，顯係逾越其規定範疇之規定，應屬無效。被告甘泉寺
    信徒對被告甘泉寺之財產既無請求權，原告個人權益並未因
    被告曾文德、德景、曾現治分別當選其選舉區以外之其他
    選舉區信徒代表而致其受有損害，其信徒法律上地位並無處
    於不安狀態，其提起本件確認之訴，欠缺權利保護要件，為
    無理由。
  (六)甘泉寺管委會章程第8 條規定訂立當時、被告甘泉寺在其管
    轄區域14村（如第6 條規定），信徒高達2,300 人，每村信
    徒亦皆逾百人以上，亦有村落信徒高達數百人，為免信徒眾
    多之村落其代表人數過少不足以反應信徒心聲，方有該條所
    謂增加代表名額之原則規定，此由該條規定：「每有信徒捌
    拾人『得』選出信徒代表壹人」即明，既然該條關於信徒代
    表名額產生係採「得」選出之非強制規定，則信徒代表名額
    之產生即賦予信徒代表會與管理委員會決議後授權選舉機關
    按各選舉區人數，參酌調整之，此乃條文文義之當然解釋。
    又該條規定：「每有信徒捌拾人得選出信徒代表壹人，未達
    一人之小數以四捨五入定之」，係指選舉人超逾80人以上，
    應如決定增加信徒代表，即屬信徒代表增額規定，並非選舉
    區域應選出信徒代表之限制規定。選舉區域選舉人未達80人
    或其半數（40人以下）之選舉區域信徒代表應如何定之，甘
    泉寺管委會章程並未規定，依該章程第32條「本章程未規定
    事項，依照有關法令及習慣處理之」之規定，依被告甘泉寺
    向以所轄各村選出信徒代表執行職務，各村代表從未缺額之
    慣例，被告甘泉寺所轄14村，每村選舉人80名以下，原則上
    應維持1 名代表。另準用人民團體法第28條規定，即賦予被
    告甘泉寺信徒代表會與管理委員會決議後，授權選舉機關劃
    分選舉區域並報請主管機關桃園縣政府核備，被告甘泉寺就
    此法律程序並無違法。
  (七)被告甘泉寺所劃分之選舉區域及每村應代表人數經桃園縣政
    府核備後，並於各村公告應選信徒代表人數，原告身為選舉
    人，詳知此公告卻未異議，親自領取三和村之信徒代表選舉
    投票單，參加三和村信徒代表選舉，對永安村、石牌村、下
    埔村之選舉無異議，選舉當時原告既無否定被告甘泉寺選舉
    信徒代表之方式，並承認其為三和村之選民，爾後卻對永安
    村、石牌村、下埔村所選出之信徒代表即被告曾文德、德
    景、曾現治提起本件訴訟，依甘泉寺管委會章程第32條規定
    準用或類推適用民法第56條第1 項規定，其不得對本次選舉
    方式為反對之主張，原告顯無確認法律上利益。
  (八)答辯聲明：原告之訴駁回。
三、兩造不爭執事項：
  (一)原告與被告曾文德、德景、曾現治均為被告甘泉寺之信徒
    。
  (二)被告甘泉寺經主管官署桃園縣政府審核確定之最新核定信徒
    總人數為894 人。
  (三)依桃園縣政府最新核定之甘泉寺信徒名冊，其中永安村信徒
    人數為15人、石牌村信徒人數為35人、下埔村信徒人數為37
    人。
四、依兩造前開所述，可知本件爭點即為：(一)原告提起本件訴訟
    ，是否違反一事不再理原則？(二)原告提起本件訴訟，有無權
    利保護必要？(三)甘泉寺管委會章程第8 條是否為強制規定？
    (四)被告曾文德、德景、曾現治被選為信徒代表是否符合上
    開章程第8 條規定？如不符合，其3 人當選之效果為何？以
    下分別論述之。
  (一)原告提起本件訴訟，並無違反一事不再理原則：
  1.按原告之訴，其訴訟標的為確定判決之效力所及者，法院應
    以裁定駁回之。民事訴訟法弟249 條第1 項第7 款後段定有
    明文。又按，以訴為不合法而駁回之確定裁判，並非所謂關
    於訴訟標的之判決，故因不繳審判費或繳不足額致其訴被駁
    回者，無論其係由第一審駁回，抑由第二審駁回，均得更行
    起訴（參照最高法院22年抗字第2034號判例）。
  2.查原告前於97年09月03日起訴請求確認被告曾文德、德景
    、曾現治與被告甘泉寺間信徒代表之委任關係不存在事件，
    ，雖經本院97年度訴字第1793號判決原告勝訴在案，被告不
    服提起上訴，惟嗣經高等法院認原告於該案第一審所繳訴訟
    費用不足而裁定限期命原告補繳，因原告未依期補繳，經高
    等法院以98年度上字第616 號判決廢棄原判決並駁回原告之
    訴確定在案（此高等法院判決書附於本院卷第14至16頁）。
    觀諸上開高等法院判決理由，係以原告逾期未補正第一審裁
    判費為由而認其訴顯不合法，故將原判決廢棄並駁回原告之
    訴，則依前開說明，兩造間先前之確定判決，並非所謂關於
    訴訟標的之判決，故原告再行提起本件訴訟，自無違一事不
    再理原則。
  (二)原告提起本件訴訟有權利保護必要：
  1.按確認法律關係之訴，非原告有即受確認判決之法律上利益
    者，不得提起之；確認證書真偽或為法律關係基礎事實存否
    之訴，亦同；前項確認法律關係基礎事實存否之訴，以原告
    不能提起他訴訟者為限，民事訴訟法第247 條第1 項、第2
    項分別定有明文。又所謂即受確認判決之法律上利益，係指
    法律關係之存否不明確，原告主觀上認其在法律上之地位有
    不安之狀態存在，且此種不安之狀態，能以確認判決將之除
    去者而言，若縱經法院判決確認，亦不能除去其不安之狀態
    者，即難認有受確認判決之法律上利益（最高法院52年台上
    字第1240號判例意旨參照）。次按，神明會可分為財團性質
    之神明會及社團性質之神明會，財團性質之神明會，以會產
    為重心，會員數多且不確定，入退會較容易，會員對於會產
    並無直接之權利義務，此類神明會對於會員之身分並不重視
    ，會員之權利亦以共益權為中心；反之，社團性質之神明會
    ，以會員為重心，會員數不多且確定，會員之權利，除共益
    權外，亦多自益權，一般情形，具有濃厚的私益色彩，乃屬
    公同共有之性質（見93年5 月台灣民事習慣調查報告第640
    、673 頁），另參照最高法院72年度台上字第1174號判決意
    旨可知，社團性質之神明會會員對於神明會會產有潛在之應
    有部分存在（見本院卷第75頁）。
  2.經查，原告提起本件訴訟確認被告間之委任關係不存在，其
    主張為被告所否認，且原告並不能提起其他訴訟；再依甘泉
    寺管委會章程第5 條規定可知，須居住於被告甘泉寺所屬地
    區（舊稱三佃內）之熱心人士、信仰觀音佛祖、並合於信徒
    資格認定四原則規定、經主管官署審核確定者，方取得信徒
    之資格（見本院卷第18頁），是知，並非任何多數不特定人
    均可成為被告甘泉寺之會員信徒。再者，參諸甘泉寺管委會
    章程第7 條規定：「有左列情形之一者，喪失信徒之資格『
    對本會所屬之財產法物皆無請求權』…」，依其反面解釋，
    如未喪失信徒資格者，則可能有請求權。是依上情，堪認本
    件被告甘泉寺之性質與財團性質之神明會應有不同，而是較
    接近於「社團性質之神明會」，其以會員為重心，會員數確
    定（本件兩造均不爭執被告甘泉寺有固定之信徒名冊，經主
    管官署桃園縣政府審核確定之最新核定信徒總人數為894 人
    ），故其會員（信徒）之權利，除共益權外，亦多自益權，
    具有濃厚的私益色彩，信徒對於被告甘泉寺之會產有潛在之
    應有部分；另參諸被告甘泉寺之信徒代表有權為預算決算之
    審議、選舉管理委員及監事、盈餘及虧損之處理、並為其他
    重要事項決定等權限（甘泉寺管委會章程第12條參照，見本
    院卷第19頁），而本次被告甘泉寺應選出之信徒代表共僅15
    席，被告曾文德、德景、曾現治即佔3 席，其等若為被告
    甘泉寺之信徒代表，於其等為上開權限範圍之決議時，不但
    足以左右被告甘泉寺選舉管理委員、主任委員、監事之選舉
    結果，且其等所為重要決定亦可能有侵害原告作為信徒權利
    之潛在應有部分之虞，故應認原告提起本件確認之訴，有即
    受確認判決之法律上利益，而有權利保護之必要。
  (三)甘泉寺管委會章程第8 條應為強制規定：
    按甘泉寺管委會章程第8 條規定：「每有信徒捌拾人得選出
    信徒代表壹人，未達一人之小數以四捨五入定之。信徒代表
    可依照區域信徒人數比例，由信徒選舉產生，信徒代表之選
    舉採用無記名單記法以得票數多者為當選」。且遍觀甘泉寺
    管委會章程全文，上開規定為甘泉寺管委會章程中關於選舉
    被告甘泉寺信徒代表之「選舉方法」的「唯一規定」；又同
    章程第32條亦規定：「本會處理各項事務應遵照本章程」，
    是上開章程第8 條既已明訂信徒代表之選舉方式（縱甘泉寺
    管委會章程中對於「選舉區域」如何劃分並未規定），而依
    上開條文之文義，顯無區別被告所稱之「基本信徒代表」或
    「增加之信徒代表」而異其適用，應是一體適用，故尚無從
    解釋上開章程第8 條為「基本信徒代表以外，另增加代表名
    額人數」之規定，蓋如此解釋將使被告所稱之「基本信徒代
    表」毫無任何規定可言，管理委員會對於「基本信徒代表」
    之選舉，反可任意自定選舉方式，此悖於常情甚鉅及違背甘
    泉寺管委會章程第32條規定甚明，是被告所辯自難採信，應
    認甘泉寺管委會章程第8 條係屬選舉信徒代表之強制規定。
  (四)被告曾文德、德景、曾現治被選為信徒代表不符合甘泉寺
    管委會章程第8 條規定，其3 人當選無效：
  1.依前述，甘泉寺管委會章程第8 條應為選舉信徒代表之強制
    規定，該條既已明訂：「每有信徒捌拾人得選出信徒代表壹
    人，未達一人之小數以四捨五入定之」，而兩造均不爭執依
    桃園縣政府最新核定之甘泉寺信徒名冊，其中永安村信徒人
    數為15人、石牌村信徒人數為35人、下埔村信徒人數為37人
    ，準此，上開三村之信徒人數均不足80人，而各該三村信徒
    人數以80為分母作基數（註：每信徒80人得選出信徒代表1
    人）換算為比例後再四捨五入結果，顯均不得「各選出一人
    」作為信徒代表，惟被告曾文德（永安村）、德景（石牌
    村）、曾現治（下埔村）分別為上開信徒人數不滿40人之村
    落所選出之信徒代表，其3 人之當選違反前開甘泉寺管委會
    章程第8 條之強制規定，應為無效。
  2.被告雖辯稱：基於寺廟自治、信徒代表普遍性原則，應每一
    村均至少保有一名基本信徒代表，方足以普遍彰顯各該區域
    （村）信徒所選出信徒代表之代表性，俾便於推動相關寺務
    等語。惟如前所述，被告甘泉寺應屬社團性質之神明會，會
    員之權利，除共益權外，亦多自益權，若某村落信徒少如15
    人者，亦得推選一人為信徒代表，與某村落若信徒多達115
    人亦僅得推選一人為信徒代表，此亦顯然違背「會員平等原
    則」（關於該原則，見93年05月台灣民事習慣調查報告第67
    3 頁）。又查，甘泉寺管委會章程中僅於第6 條規定其信徒
    所屬區域須為「舊稱三佃」之桃園縣觀音鄉14村內（亦即甘
    泉寺管委會章程第6 條僅就信徒居住之區域作一最大外圍之
    限制），並未對於信徒代表之「選舉區域」作劃分規定，此
    際管理委員會應依甘泉寺管委會章程第8 條規定，斟酌各村
    信徒人口分布、地理位置、歷史淵源，就信徒代表之「選舉
    區域」及各區域應選出之信徒代表名額，妥為劃分規劃。例
    如可將信徒人數較少之數村落合併為一選舉區域，或使信徒
    較少之村落與其鄰近村落合併為一選舉區域，俾選出有代表
    性之人選。若因時序變遷、信徒人數驟減而有情事變更，各
    方會員咸認各村均至少須有一名信徒代表者，則須依法定程
    序先變更章程中關於選舉信徒代表之規定後，始得依該變更
    後之規定就每一村合法地選出各村之信徒代表。本件甘泉寺
    管理委員會，曲解違背上開章程第8 條之強制規定而任將信
    徒分別僅15人、35人、37人之永安村、石牌村、下埔村各自
    劃成單一選舉區域，並自定上開三村應選信徒代表名額各為
    一人，其劃分不當，且違背上開章程第8 條規定，其違背章
    程規定自定之應選名額乃不合法，故被告曾文德、德景、
    曾現治雖被選為信徒代表，其3 人之當選因違反章程之強制
    規定而無效。
五、從而，原告請求確認被告曾文德、德景、曾現治與被告甘
    泉寺間信徒代表之委任關係不存在，為有理由，應予准許。
六、本件事實已臻明確，兩造其餘攻擊防禦方法及舉證，核與判
    決結果無影響，爰不一一論述，併此敘明。
七、結論：本件原告之訴為有理由，依民事訴訟法第78條、第85
    條第1項，判決如主文。
中    華    民    國    99    年    2     月    9     日
                        民事第三庭    法  官  周玉
以上正本係照原本作成
如對本判決上訴，須於判決送達後20日內向本院提出上訴狀
中    華    民    國    99    年    2     月    10    日
                                      書記官  楊郁馨

司法院資訊處製作；財團法人民間司法改革基金會備份。
